【裁判字號】    89,台上,3232
【裁判日期】    890608
【裁判案由】    偽造有價證券
【裁判全文】
最高法院刑事判決                              八十九年度台上字第三二三二號
    上  訴  人  台灣高等法院檢察署檢察官
    被      告  甲○○
    選任辯護人  張景源律師
右上訴人因被告偽造有價證券案件，不服台灣高等法院中華民國八十七年三月三十日
第二審判決（八十六年度上訴字第六一一九號，起訴案號：台灣桃園地方法院檢察署
八十三年度偵字第三○六九號），提起上訴，本院判決如左：
    主  文
原判決撤銷，發回台灣高等法院。
    理  由
本件原判決以：公訴意旨略稱被告甲○○為設於桃園縣八德鄉○○村○○路一二八巷
八十五號東艾資訊電子股份有限公司（下稱東艾公司）之負責人，范良松因代為加工
該公司之產品，而交付付款人新竹中小企業銀行新明分行、帳號○一二九九－八號之
空白支票一紙予甲○○，作為擔保之用，詎東艾公司財務困難時，甲○○竟意圖供行
使之用，擅自填載日期民國八十二年九月一日、面額新台幣（下同）一百萬元，並偽
刻范良松之印章蓋於支票上，因認被告涉有刑法第二百零一條第一項之偽造有價證券
罪嫌云云；但經審理結果，認為不能證明被告犯罪，爰撤銷第一審科刑之判決，改判
諭知被告無罪。固非無見。
惟查：審理事實之法院對於被告有利及不利之證據，應一律注意，詳為調查，綜合全
案證據資料，本於經驗法則，以定其取捨，並將取捨證據及得心證之理由於判決內詳
為說明。故證據雖已調查，如尚有其他部分並未調查，仍難遽為被告有利或不利之認
定；如有應調查之證據未予調查，而率行判決，其判決即屬當然為違背法令。原判決
以系爭票號第0000000號之支票，據告訴人范良松於第一審訊問時自承係交給
東艾公司的會計小姐簡春華作為擔保之用，且觀諸系爭支票之右下角確有簡春華於八
十二年三月十六日簽名簽收之字樣，告訴人范良松於偵查中陳稱「有關壹佰萬的支票
字據是東艾資訊公司的真正老闆吳棟源所書立，是會計簡春華填載使用的」，原審法
院就系爭遭偽造之支票原本乙紙及被告當庭所書寫之字跡，函送憲兵司令部刑事支援
中心鑑定，據該中心函覆稱「無法鑑定比對」及「送驗資料中可供比對特徵不足，故
難獲致肯定結論」，有該中心八十六年一月二十二日、六月十六日（）綱得字第○
一○一五號及第○八六○八號鑑驗通知書各一紙在卷可稽，而告訴人在系爭支票遭偽
造提示後，找被告說明時，被告亦僅承認「作業錯誤」；另依卷附之東艾公司吳棟源
所書立字據內容觀之，系爭支票應係由東艾公司實際負責人吳棟源及公司會計簡春華
二人所保管並使用；參酌證人張貴英、何秀琴（均被列名為東艾公司之股東）均證稱
「不認識被告」，證人和業隆亦證稱「在東艾公司倒閉後，才知道甲○○是人頭股東
，在債權會議均是吳棟源主持」各等語，足認被告實際上並非東艾公司之實際負責人
，而係掛名負責人，並有第一審法院八十五年度自緝字第一八號刑事判決影本一份在
卷可稽，被告所稱「伊未偽造上開支票，且未與吳棟源、簡春華等二人有何犯意聯絡
及行為分擔而共犯之情事」之辯解應屬實在，為其論據。然查，被告於第一審訊問時
供稱「是否你持偽造支票前往土銀桃園分行貼現？）是的，因公司的作業應該由我載
會計小姐去銀行辦理」、「（你是否有權填寫本案支票？）以前告訴人公司半成品加
工錯誤，我們公司向告訴人索賠，告訴人有寫一張字據承諾願賠償損失，本來由我向
告訴人接洽索賠事宜，後來由吳棟源接手，告訴人所立承諾賠償字據是寫好後交給吳
棟源，我載簡春華持本案支票去辦理貼現時，該支票已填寫完成」等語（見八十五年
度訴緝字第一九四號卷第五五頁）；依被告上開之供述，系爭支票確係由被告與簡春
華二人持往銀行辦理貼現無訛。又依卷附吳棟源電傳給東艾公司員工之資料內容所載
，吳棟源稱被告為總經理，此有上開資料附卷可稽（見上開一審卷第八七－八八頁）
；證人簡國榮（即前任職於東艾公司之職員）於第一審法院訊問時證稱「實際經營是
吳棟源，甲○○是吳棟源請來當總經理……公司支票都經由簡春華審核，資金調度都
是他們三人（指被告甲○○、吳棟源、簡春華）商議」、「甲○○擔任公司之總經理
，帳目他有過目，我們將廠商之請款單由會計審核，送總經理核可後，再送財務部簡
春華開支票」，證人莊秀芬於第一審訊問時亦證稱「支票帳都會經過他三人處理」各
等語（見上開一審卷第一七二頁背面、一七三頁正面、一八○頁正面）；另第一審法
院調閱東艾公司留存於台灣土地銀行桃園分行金融往來資料，其上均有被告之簽名；
參以東艾公司八十一年七月間向台灣土地銀行桃園分行申請客票融資一千五百萬元、
國內信用狀一千五百萬元，東艾公司於八十一年七月六日曾召開董監事會議，當時由
被告擔任主席，並由被告具名向台灣土地銀行桃園分行提出申請等情（見上開一審卷
第一九五－一九六、二二二－二四五頁），足認被告確有參與東艾公司之資金調度及
財務處理，則東艾公司之財務狀況情形，被告自應知之甚詳。次查，告訴人范良松前
後二次交付保證票予東艾公司，第一次交付四張保證票，其上發票人章、金額、日期
均填寫完成，於八十二年三月三日返還換票時，告訴人要求書立保管條，乃由被告於
八十二年三月三日書立保管條等情，已據告訴人范良松指訴綦詳，並有被告書立之保
管條一紙在卷可按（見上開一審卷第四九頁背面），該保管條記載「票作為保證票，
本公司不作軋票使用，如加工期無其他責任外事項時無條件歸還（或半年更換票），
支票簽收保管人東艾資訊甲○○」，依告訴人所述，其要求被告書立上開保管條係於
換票時要求，告訴人第一次交付之保證票既已返還，自無再就已還之保證票書立保管
條之理；況告訴人堅決否認有書立承諾願賠償損失之字據予東艾公司，究竟告訴人有
無書立承諾願賠償損失之字據交予東艾公司？被告所書立之簽收保管條是否為系爭支
票所書立？被告為何書立上開保管條？支票上之字跡為何人所書立？告訴人與東艾公
司間之產品代工有無須負瑕疵賠償之責？告訴人應賠償之金額多少？凡此與認定被告
有無前開犯行，至有關係，原審未詳加究明釐清，遽為被告無罪之判決，尚嫌速斷。
檢察官上訴意旨執以指摘原判決不當，尚非全無理由，應認原判決有撤銷發回更審之
原因。
據上論結，應依刑事訴訟法第三百九十七條、第四百零一條，判決如主文。
中      華      民      國    八十九    年      六      月      八      日
                              最高法院刑事第十庭
                                  審判長法官  曾  有  田
                                        法官  陳  宗  鎮
                                        法官  劉  介  民
                                        法官  孫  增  同
                                        法官  蕭  權  閔
      右正本證明與原本無異
                                              書  記  官
中      華      民      國    八十九    年      六      月     十五     日


司法院資訊處製作；財團法人民間司法改革基金會備份。
